---
title: "01 Intro a Shiny app"
author: "Domingo Martínez"
date: "2023-08-18"
output:                                   
  html_document:                   
    collapsed: true                # Contraer celdas de salida (creo...)
    code_folding: show             # Mostrar el código
    toc: true                      # Mostrar la tabla de contenidos
    toc_depth: 3                   # Niveles de títulos que se mostrarán
    toc_float: true                # Índices o contenidos flotantes 
    smooth_scroll: true            # Activar el scroll
    highlight: tango                # Destacar
    df_print: paged                # Mostrar los dataframes en páginas
    number_sections: true          # Numeración de contenidos
    theme: united               # Tema
runtime: shiny
---

```{r setup, include=FALSE}
knitr::opts_chunk$set(echo = TRUE)
```
# Mi primera shiny app

Fuente: <https://mastering-shiny.org/basic-app.html>

Recursos: <https://raw.githubusercontent.com/rstudio/cheatsheets/main/shiny.pdf>

Las dos partes básicas de una Shiny app son:

1. La Interfaz de usuario UI por sus siglas en inglés.

2. La Función de servidor server <- function()

La *UI* controla cómo lucirá la app, mientras que la *server function()* controla cómo trabajará la app.

Shiny usa **programación reactiva** para actualizar automáticamente las salidas cuando las entradas cambian.


## PASO 1: Instalación de Shiny y llamado de la librería
```{r Instalación de Shiny}
# install.packages(shiny, dependencies = T)
library(shiny)
```

## PASO 2: Creamos un directorio en el cual vivirá nuestra Shiny app
```{bash Crear el directorio de la app desde la terminal}
pwd
mkdir mi_1era_shiny_app
ls
```

## PASO 3: Guardamos el siguiente código en el script de la app
```{r Estructura básica de una Shiny app}
library(shiny) # Llamamos la librería Shiny
# Ahora definimos la interfaz de usuario
ui <- fluidPage(
  "Me encanta programar en R :)"
)
# Ahora declaramos la function server
server <- function(input, output, session) {
}

# Esto es la parte final, integramos la UI y la function server con shinyApp
shinyApp(ui, server)
```

Lo que hará este script es lo siguiente:

1. Llamamos a shiny con library(shiny)

2. Con fluidPage() declaramos la página HTML con la que interactuará el usuario, en este caso solo contiene la frase: “Me encanta programar en R :)”.

3. En la function() definimos lo que debe ejecutar nuestra app, en este caso no tiene ninguna instrucción.

4. Finalmente, la función shinyApp() construye y ejecuta nuestra app con base en la UI y la server function().

Para correr la app podemos dar click en el botón Run App o presionar el atajo: ctrl + shift + enter.

Para detenerla podemos cerrar la ventana HTML, presionar el botón STOP, o dar “escape” en la consola.

Para lanzar nuestra app en cualquier otro navegador copiamos y pegamos la dirección que muestra en consola, en este caso: Listening on http://127.0.0.1:5620

## PASO 4: Le añadimos controles a la interfaz de usuario
```{r Añadimos controles a la UI}
library(shiny)
ui <- fluidPage(
  selectInput("dataset", label = "Dataset", choices = ls("package:datasets")),
  verbatimTextOutput("summary"),
  tableOutput("table")
)
shinyApp(ui, server)
```

El comando fluidPage() declara la organización de la página HTML.

El comando selectInput() pertenece a Shiny, y crea una lista de la cual se podrán elegir uno o varios elementos.

La librería datasets contien varias bases de datos (podemos explorarla con datasets::)

El comando verbatimTextOutput le indica a la app dónde colocar un render que consiste en una salida de código.

El comando tableOutpu() le indica a la app dónde colocar un render que consiste en un salida en formato tabular.

## PASO 5: Agregamos salidas a la función del servidor
```{r Declaramos los cómputos para los outpus}
library(shiny)
server <- function(input, output, session) {
  output$summary <- renderPrint({
    dataset <- get(input$dataset, "package:datasets")
    summary(dataset)
  })
  
  output$table <- renderTable({
    dataset <- get(input$dataset, "package:datasets")
    dataset
  })
}
shinyApp(ui, server)
```

# Conceptos básicos de la UI

<p align="justify">
En este scipt veremos diversos modos para capturar datos (*Inputs*) desde la interfaz del usuario (UI) y diversos modos de presentar las salidas de R (*Outputs*).
</p>

## Inputs

A continuación veremos la **estructura común** que tienen todas las funciones de entrada (*inputs*).

### Estructura común

- El primer argumento de las funciones de entrada es su ID: **inputId**. La función del servidor accede al respectivo Id mediante el nombre que le asignamos, por ejemplo, con input$nombre_del_Id. IMPORTANTE: ¡El id de cada input debe ser ÚNICO!

- El segundo argumento (en algunas funciones) es **label** (la etiqueta) esta etiqueta es la que le aparecerá al usuario al ejectur la app. A continuación veamos un ejemplo de cómo se declaran estos argumentos.

```{r Declaración de argumentos en un Input}
library(shiny)
sliderInput("min", "Limit (minimum)", value = 50, min = 0, max = 100)
shinyApp(ui, server)
```

A continuación exploremos algunos de los controles disponibles en shiny.

### Entradas de texto

Entre las funciones de entrada, destacan las siguientes:

- textInput(): Pensada en capturar textos breves.
- passwordInput(): Pensada en capturar texto de contraseñas.
- textAreaInput(): Pensada para capturar párrafos que escriba el usuario.

Vamos a ver cómo lucen estos campos de entradas.

```{r Controles para inputs de texto}
library(shiny)
ui <- fluidPage(
  textInput("nombre", "Ingrese nombre de usuario"),
  passwordInput("password", "Ingrese contraseña"),
  textAreaInput("answer", "¿Por quién votará en la próxima elección?", rows = 3)
)

shinyApp(ui, server)
```

### Entradas numéricas

Con alguna de las siguientes funciones de entrada podemos declarar campos numéricos.

- numericInput(): Permite teclear un valor numérico.
- sliderInput(): Permite elegir un valor en una barra de desplazamiento.
- sliderInput(): Permite elegir un rango numérico en una barra de desplazamiento.

Probemos estos controles:

```{r Controles para inputs numéricos}
library(shiny)

ui <- fluidPage(
  numericInput("num", "Aquí puedes indicar un número", value = 0, min = 0, max = 100),
  sliderInput("num2", "Aquí puedes elegir un valor", value = 50, min = 0, max = 100000),
  sliderInput("rng", "Range", value = c(10, 20), min = 0, max = 1000)
)

shinyApp(ui, server)
```

### Entradas tipo fecha

- dateInput(): nos permite elegir una fecha
- dateRangeInput(): nos permite elegir una fecha de inicio y una fecha final.

Probemos el siguiente código:

```{r Controles paraentradas tipo fecha}
library(shiny)
ui <- fluidPage(
  dateInput("fecha", "Te permite elegir una fecha"),
  dateRangeInput("fecha_doble", "Te permite determinar una fecha de inicio y una de fín.")
)
shinyApp(ui, server)
```

### Controles de opción múltiple

- selectInput(): permite elegir un elemento de una lista desplegable.
- radioButtons(): muestra la lista de opciones y permite elegir una opción.
- checkboxGroupInput(): permite elegir varios elementos de la lista.
- checkboxInput(): permite crear una casilla de verificación.

Probemos...

```{r Controles para opción múltiple}
library(shiny)
animals <- c("pulga", "caballo", "serpiente", "dinosaurio")

ui <- fluidPage(
  selectInput("animal", "Elige tu animal favorito", animals),
  radioButtons("animal2", "Elige tu animal favorito", animals),
  checkboxGroupInput("animal3", "Elige tus animales favoritos", animals),
  checkboxInput("acepto", "He leído las condiciones y estoy de acuerdo", value = T),
  checkboxInput("acepto", "He leído las condiciones y estoy de acuerdo")
)
shinyApp(ui, server)
```

### Agregar botones

- actionButton(): Muestra un botón que ejecturá alguna acción.
- actionLink(): Muestra un botón que ejecutará un enlace.

```{r Controles para agregar botones}
library(shiny)
ui <- fluidPage(
  actionButton("click", "Da click aquí"),
  actionLink("table", "Ir a la tabla de resultados", icon = icon("table"))
)
shinyApp(ui, server)
```


## Outputs

<p align="justify">
Las funciones de salida en la UI, generan espacios que luego serán "llenados por la función al servidor."
</p>

Las funciones de salida (output) deben tener un únido Id, el cual se declara en el primer argumento de la funición.

IMPORTANTE: Cada función de salida se acopla o parea con una función de renderizado.

Existen **tres tipos de outputs**, que corresponden con:

- textos.
- tablas.
- gráficos.

A continuación exploraremos cada tipo de *output* y su correspondiente función de renderizado.

### Salidas de texto

En texto tenemos dos opciones principales:

- textOutput(): Para salidas de texto "normal".
- verbatimTextOutput(): Para salidas de texto desde la consola.

Por lo general,

- textOutput() se asocia con la función **renderText()**
- verbatimTextOutput(): se asocia con la función **renderPrint()**

```{r Salidas de texto}
library(shiny)
ui <- fluidPage(
  textOutput("texto"),
  verbatimTextOutput("codigo")
)
server <- function(input, output, session) {
 output$texto <- renderText("Ejemplo de un texto normal")
 output$codigo <- renderPrint(mean(c(10,5,9,8,7)))
}
shinyApp(ui, server)
```

### Tablas de salida

Tenemos dos funciones para mostrar *dataframes* en una salida tabular:

- tableOutput(): prepara el espacio para mostrar un dataframe en forma de tabla estática con la funcion renderTable().
- dataTableOutput(): preapara el espacio para mostrar un dataframe en forma de tabla dinámica con la función renderDataTable().

Vamos a probar estas salidas...

```{r Salidas tabulares}
library(shiny)
ui <- fluidPage(
  tableOutput("tabla_estatica"),
  dataTableOutput("tabla_dinamica")
)
server <- function(input, output, session) {
  output$tabla_estatica <- renderTable(head(mtcars))
  output$tabla_dinamica <- renderDataTable(mtcars, options = list(pageLength = 5))
}
shinyApp(ui, server)
```


### Gráficos de salida

Podemos presentar en una salida cualquier gráfico construído en R, las función de salida para gráficos es:

- plotOutput(): prepara un espacio para mostrar un gráfico, el cual es renderizado con la función renderPlot().

```{r Salidas de gráficos}
library(shiny)
ui <- fluidPage(
  plotOutput("grafico1", width = "400px")
)
server <- function(input, output, session) {
  output$grafico1 <- renderPlot(plot(1:5), res = 96)
}
shinyApp(ui, server)
```

### Ejercicios

Vamos a elegir una función de input, luego elegimos una función output y vinculamos la salida.

Declaramos un slider para capturar un par de números.
Multiplicamos ambos números y mostramos el resultado.

```{r Ejercicio 01}
library(shiny)
ui <- fluidPage(
  numericInput("numero1", "elige el primer número", value = 0, min = 0, max = 100),
  numericInput("numero2", "elige el segundo número", value = 0, min = 0, max = 100),
  verbatimTextOutput("resultado", placeholder = T)
)

server <- function(input, output, session){
  output$resultado <- renderPrint(input$numero1 * input$numero2)
}
    
shinyApp(ui, server)
```


Le pedimos al usuario que ingrese texto de forma libre, y hacemos una nube de palabras.
```{r}
devtools::install_github("lchiffon/wordcloud2")
```

